【裁判字號】    95,上易,135
【裁判日期】    951229
【裁判案由】    返還不當得利
【裁判全文】
臺灣高等法院高雄分院民事判決         95年度上易字第135號
上  訴  人  丁○○
被  上訴人  兆豐國際商業銀行股份有限公司（原名：中國國際
            商業銀行股份有限公司）
法定代理人  丙○○
訴訟代理人  乙○○
複  代理人  甲○○
上列當事人間請求返還不當得利事件，上訴人對於中華民國95年
6 月5 日臺灣高雄地方法院95年度訴字第924 號第一審判決提起
上訴，本院於95年12月20日言詞辯論終結，判決如下：
    主  文
上訴駁回。
第二審訴訟費用由上訴人負擔。
    事實及理由
一、上訴人起訴主張：上訴人曾於民國87年11月16日以其所有坐
    落高雄市○○區○○段6 小段1166地號，應有部分1 萬分之
    39之土地及該地上建物即門牌號碼高雄市○○區○○路35號
    房屋（下稱系爭房地）設定本金最高限額新台幣（下同）42
    0 萬元抵押權予被上訴人，而向被上訴人借款350 萬元（下
    稱系爭借款），並與訴外人蘇信英共同簽發面額為350 萬元
    ，到期日為88年10月8 日之本票1 張（下稱系爭本票）予被
    上訴人，作為系爭借款之擔保。嗣上訴人將系爭房地出售予
    訴外人宋家榮（原名宋國展），並由宋家榮承擔系爭借款債
    務。故兩造間已無債權債務關係存在。詎被上訴人竟執上訴
    人為擔保系爭借款所簽發之系爭本票向法院聲請裁定准予強
    制執行（即原法院88年度票字第15390 號），而對上訴人為
    強制執行（即原法院88年度執字第40541 號），致上訴人所
    有坐落高雄縣路竹鄉○○○段270 地號，權利範圍2 分之1
    之土地（下稱系爭土地）遭拍賣，被上訴人因此取得54萬6,
    827 元之分配款。兩造間既已無債權債務關係存在，被上訴
    人受領上開強制執行分配款即屬無法律上之原因而受有利益
    。爰依民法不當得利之法律關係，提起本件訴訟。聲明求為
    判決：被上訴人應給付上訴人54萬6,827 元及自起訴狀繕本
    送達之翌日起至清償日止，按年息百分之5%計算之利息。(二)
    訴訟費用由被上訴人負擔。
二、被上訴人則以：上訴人以系爭房地供被上訴人設定本金最高
    限額420 萬元抵押權，向被上訴人貸得系爭借款350 萬元後
    ，雖曾於87年12月23日與宋家榮至被上訴人之三民分行向被
    上訴人稱宋家榮已向上訴人買受系爭房地而願代償系爭借款
    等語，宋家榮並向被上訴人辦理350 萬元之貸款事宜。惟因
    宋家榮嗣後取消核撥借款作業，致被上訴人與宋家榮間之消
    費借貸契約無法有效成立，而無從由宋家榮代償系爭借款，
    且被上訴人亦未同意由宋家榮承擔系爭借款債務，故兩造間
    仍有債權債務關係存在。而上訴人並未依約繳納系爭借款本
    息，被上訴人乃對上訴人聲請強制執行，經原法院以88年度
    執字第40541 號強制執行程序，拍賣系爭土地，被上訴人因
    而獲償54萬6,827 元，乃屬於法有據，並無不當得利情事。
    上訴人提起本件訴訟，實無理由等語，資為抗辯。
三、兩造不爭執之事項如下，並有高雄市楠梓地政事務所民眾閱
    覽（異動索引），原法院民事執行處88年執字第40541 號強
    制執行金額計算書分配表影本各1紙在卷可稽，堪予採信：
  (一)上訴人於87年11月16日以其所有之系爭房地供被上訴人設定
    本金最高限額420 萬之抵押權，而向被上訴人借款350 萬元
    ，並與蘇信英共同簽發系爭面額為350 萬元，到期日為88年
    10月8 日之本票1 張予被上訴人，作為系爭借款之擔保。嗣
    被上訴人以上訴人未依約清償系爭借款為由，以系爭本票向
    原法院聲請裁定准予強制執行，並對上訴人為強制執行，嗣
    經拍賣上訴人所有系爭土地，被上訴人因之獲償54萬6,827
    元。
  (二)上訴人已於88年1 月11日將系爭房地所有權移轉登記予宋家
    榮。
  (三)上訴人曾起訴請求確認其與被上訴人之三民分行間就系爭借
    款之債權債務關係不存在，經原法院以92年度訴字第2814號
    判決確認上訴人與被上訴人之三民分行間就系爭借款本金部
    分仍有256 萬7,366 元債權債務關係存在，並經本院94年度
    上字第13號、最高法院95年度台上字第1405號判決駁回上訴
    人之上訴而確定在案。
四、兩造爭執之事項為：(一)系爭借款債務是否已由宋家榮承擔？
    被上訴人有無同意此債務承擔？(二)被上訴人聲請法院強制執
    行，拍賣上訴人所有系爭土地所受領54萬6,827 元分配款是
    否為不當得利？
五、系爭借款債務是否已由宋家榮承擔？被上訴人有無同意此債
    務承擔？
  (一)上訴人主張其與宋家榮就系爭房地訂立不動產買賣契約書時
    ，已約定系爭借款債務由宋家榮承擔等事實，已據上訴人提
    出台灣高雄地方法院檢察署檢察官94年度偵緝字第63號不起
    訴處分書1 份在卷可稽（見原審卷第26頁至第28頁），而宋
    家榮於上開被訴詐欺案件偵查中，確已坦認與上訴人約定，
    由宋家榮承擔系爭借款等情（見原審卷第26頁背面），是上
    訴人前揭主張，即屬有據，堪予採信。
  (二)惟按第三人與債務人訂立契約承擔其債務者，非經債權人承
    認，對於債權人不生效力。民法第301 條定有明文。又當事
    人主張有利於己之事實者，就其事實有舉證之責。民事訴訟
    法第277 條前段規定綦詳。而民事訴訟如係由原告主張權利
    者，應先由原告負舉證之責，若原告先不能舉證，以證實自
    己主張之事實為真實，則被告就其抗辯事實，即令不能舉證
    ，或其所舉證據尚有疵累，亦應駁回原告之請求（參閱最高
    法院17年上字第917 號判例）。經查被上訴人迭於原審及本
    院審理中否認同意由宋家榮承擔系爭借款債務等情。而上訴
    人復未提出足資證明被上訴人有同意或承認系爭借款債務由
    宋家榮承擔之證據，揆諸上開規定，上訴人與宋家榮間債務
    承擔之約定，對於被上訴人即不生效力。
六、被上訴人聲請法院強制執行拍賣上訴人所有系爭土地所受領
    54萬6,827元分配款是否為不當得利？
   (一)按稱消費借貸者，謂當事人一方移轉金錢或其他代替物之
     所有權於他方，而約定他方以種類、品質、數量相同之物
     返還之契約，民法第474 條定有明文。是消費借貸契約為
     要物契約，以消費借貸物之交付為契約有效成立之要件，
     倘消費借貸物尚未交付，消費借貸契約即尚未有效成立。
   (二)查被上訴人主張其固與宋家榮簽訂借款350 萬元之契約，
     惟因宋家榮取消貸款，致未撥款予宋家榮等事實，業據被
     上訴人提出宋家榮之存款查詢客戶帳號、活期儲蓄存款存
     摺等附於原法院92年度訴字第2814號民事卷可稽，且經證
     人即被上訴人公司職員曹文賢於上開民事事件審理時證稱
     ：「（問：後來辦完對保手續，有無將貸款款項撥入宋家
     榮戶頭？）沒有，因為手續完成，撥款前我們必須先跟貸
     款人確認撥款時間及金額、分期繳款方式，所以我打電話
     給宋家榮時，他在電話裡表示他不貸款了，要求我們不要
     撥款給他，當時我有請他跟買賣的前手說清楚，到底怎麼
     回事，等了很久，宋國展（即宋家榮）都沒有與我們聯絡
     ，之後再找他已經找不到人了。」等語明確。觀之被上訴
     人所提出之宋家榮於87年12月23日所簽借款契約書，其上
     僅於金額欄部分填載借款數額為350 萬元，及於簽名欄部
     分有宋家榮及連帶保證人蘇信英之簽名、蓋印，其餘關於
     借款期間及利息等重要事項均未填載等事實（見原審卷第
     68 頁 至第70頁），亦與證人曹文賢所證述因宋家榮取消
     貸款，而未能確認撥款時間，分期繳款方式等語互核相符
     ，是被上訴人主張並未撥款予宋家榮等語，應堪採信。從
     而宋家榮雖已辦妥向被上訴人借款350 萬元之各項手續，
     然被上訴人事後並未撥款，依上開說明，宋家榮與被上訴
     人間之350 萬元消費借貸契約即難認已有效成立。則宋家
     榮自無從以此借得款項清償系爭借款債務甚明。此外，上
     訴人迄未提出其他證據證明系爭借款確已由宋家榮清償完
     畢，故，上訴人主張伊與宋家榮就系爭借款債務訂有承擔
     債務契約，系爭借款債務已因宋家榮之清償而消滅云云，
     即屬無據，不足採信。則被上訴人以上訴人未依約清償系
     爭借款債務為由，聲請原法院對上訴人所有之系爭土地拍
     賣而受領54萬6,827 元分配款，即無不當得利之情事，從
     而上訴人依不當得利之法律關係，聲請被上訴人給付上訴
     人54 萬6,827元及其法定遲延利息，即為無理由，不應准
     許。
七、綜上所述，原審因而為上訴人敗訴之判決，經核尚無不合。
    上訴論旨，指摘原判決不當，求予廢棄改判，非有理由，應
    予駁回。
八、本件事證已臻明確，兩造其餘攻擊，防禦方法，核與本件判
    決之結果無影響，爰不一一論述。
九、據上論結，本件上訴為無理由，爰依民事訴訟法第449 條第
    1 項、第78條，判決如主文。
中    華    民    國    95    年    12    月    29    日
                            民事第三庭
                                審判長法官   張國彬
                                法      官   簡色嬌
                                法      官   吳登輝
以上正本證明與原本無異。
本判決不得上訴。
中    華    民    國    96    年    1     月    3     日
                                書  記  官   黎  珍
                                                   A


司法院資訊處製作；財團法人民間司法改革基金會備份。
